【裁判字號】    91,簡,758
【裁判日期】    920609
【裁判案由】    廢棄物清理法
【裁判全文】
臺北高等行政法院判決                              九十一年度簡字第七五八號
    原      告  甲○○
                              .
                              .
    被      告  臺北縣新莊市公所
    代  表  人  丙○○○市長.
右當事人間因廢棄物清理法事件，原告不服臺北縣政府中華民國九十一年六月二十日
北府訴決字第○九一○四○○五六五號訴願決定，提起行政訴訟。本院判決如左：
    主  文
原告之訴駁回。
訴訟費用由原告負擔。
    事  實
壹、事實概要：
    緣台北縣新莊市公害防治執行小組處理人員前於民國（以下同）九十年八月十一
    日，在台北縣新莊市○○路六六七號邊牆，發現租屋廣告乙紙，依其上所載聯絡
    電話號碼「0000000000」，循線查知為原告所使用，即據以告發，並
    移由被告處以新台幣（以下同）二千四百元之罰鍰。原告不服，提起訴願，案經
    臺北縣政府審查後撤銷原處分，並命被告重為處分。嗣被告以九十一年三月六日
    北縣莊清罰字第九一○○六四一號處分通知單重為處分，仍處以二千四百元之罰
    鍰。原告不服，提起訴願，遭駁回後，遂向本院提起行政訴訟。
貳、兩造聲明：
一、原告聲明：求為判決
１、訴願決定及原處分均撤銷。
２、訴訟費用由被告負擔。
二、被告聲明：求為判決如主文所示。
、兩造爭點：
    被告依行為時廢棄物清理法第十二條第十款及第二十三條第三款規定科處原告罰
    鍰二千四百元，其處分書有無違反行政程序法第九十六條第一項第四款之規定，
    而依行政程序法第一百十一條第七款之規定，為無效之行政處分？又被告對原告
    之處罰有無差別待遇，違反行政程序法第六條之平等原則？
一、原告陳述：
１、依行政程序法第九十六條第一項第四款：「行政處分以書面為之者，應記載下列
    事項：．．．四、處分機關及其首長署名、蓋章，該機關有代理人或受任人者，
    須同時於其下簽名。但以自動機器作成之大量行政處分，得不經署名，以蓋章為
    之。」該條文明確規定，行政處分須「處分機關及其首長」「蓋章或署名」，其
    中「署名」固可因大量機器製作，而為簡化之「蓋章」方式替代，但機關戳印與
    首長印章必須同時具備，為法條中所明文規定。換言之，條文中係使用「及」，
    而非「或」，既然是「及」，便是行政處分之構成要件之一，缺一不可，有北市
    交通處罰單之影本為證。惟本件被告之原處分書明顯欠缺「機關首長之署名」或
    「蓋章」之重要法律要件，嚴重違反行政程序法第九十六條第一項第四款之規定
    ，且該錯誤直接影響原處分之效力。
２、有關本件之罰鍰通知單欠缺前述法律要件乙節，原告早在九十年十二月四日及九
    十一年五月二日等本件兩次訴願過程中提出，被告一直不予理會，且多次更正機
    會而不為更正，已構成違反行政程序法第一百十一條第七款「其他具有重大明顯
    之瑕疵者」，本應為無效之行政處分。
３、惟訴願決定機關雖一度撤銷原處分，但被告仍一再重複同樣錯誤，嗣訴願決定機
    關卻又對已在訴願繫屬中之本案，不顧程序之合法性，接受被告於九十一年五月
    二十三日以北縣莊清字第○九一○○二六九八號函，以所謂「補正」方式，加蓋
    首長印章，更換本件之系爭標的物－「罰鍰通知單」之實質內容，以掩飾其處分
    違法之事實，使原告權益嚴重受損。然依據訴願法第八十一條規定「訴願人表示
    不服之範圍內，不得為更不利益之變更或處分」，當時本件原已在訴願繫屬中，
    而「機關首長署名」，事關全案之當事人該當與適格問題，為行政處分中重要之
    法定程式，不合法定程式之行政處分，本已不具效力，更何況此項錯誤原告已多
    次提出主張。且此項「更正」已涉及「為更不利益之變更或處分」問題，該變更
    顯已違反訴願法第八十一條之規定。惟訴願決定機關均未秉公查察，並為處斷。
４、被告於九十一年五月二十三日所謂「補正」之處分書，卻仍使用原處分（罰鍰通
    知單）之處分書文號與日期，甚至連提起訴願之期間均未改變，而由於「補正」
    之處分書，係於九十一年五月二十三日發出，諸如繳交罰款期限、訴願提起時間
    ，均明顯「對任何人均屬不能實現者」，依據行政程序法第一百十一條第三款，
    應為無效之行政處分。因此，「補正」後的北縣莊清罰字第九一○○六四一號通
    知單已然無效。又依據行政程序法第一百十二條「行政處分一部分無效者，其他
    部分仍為有效」之規定，被告九十一年五月二十三日北縣莊清字第○九一○○二
    六九八號函，第一部分業將原罰鍰處分通知單作廢，舊的處分已然失效，而新的
    處分因程序與內容均不合法，亦已不具法律效力。惟訴願決定機關未予查察，卻
    作成原告訴願無理由之決定，實有違法不當之處。
５、此外原告前於九十一年五月二日，針對被告九十一年三月六日北縣莊清罰字第九
    一○○六四一號處分書提出訴願時，亦主張該處分違反比例原則，惟訴願決定機
    督採信被告之答辯內容，認為「該違法張貼物之鄰近地區，即有數處公設廣告欄
    ，原告僅圖自行方便，任意張貼廣告物．．．」云云，故認為原告犯行重大，需
    處以重罰，並一一羅列數處廣告欄位址：中正路五○八、五一八、五三九、六九
    四巷口、七○五號對面、台富餅乾旁，以明確化其所謂「鄰近」之所指，惟就在
    本件原告行為地之旁邊地點「中正路六四五號」及「中正路八八三巷口」張貼相
    同之租屋廣告，其鄰近地點亦均有公設廣告欄，則僅處罰一千二百元？本件原告
    卻受高達其一倍之處罰︱二千四百元，訴願決定機關所採信之答辯理由，不但明
    顯不成立，且該處罰對原告為差別之對待，被告已明顯違反平等原則（行政程序
    法第六條），為違法之行政處分。為此，請判決如原告訴之聲明。
二、被告陳述：
１、原告在台北縣新莊市○○路六六七號邊牆上，任意張貼房屋出租廣告污染定著物
    ，經台北縣新莊市公害防治執行小組處理人員於九十年八月十一日發現，逕行告
    發，業經被告依廢棄物清理法（舊法）第十二條第十款及第二十三條第三款規定
    裁處二千四百元。
２、政府自實施廢棄物清理法以來，經常於報章、雜誌、電視媒體宣導民眾勿任意張
    貼廣告，以免受罰，被告基於台北縣新莊市環境衛生需要，於七十六年八月三十
    一日七六北縣莊清字第四○一一一號公告台北縣新莊市為指定清除地區，禁止污
    染行為，又為疏解市民張貼廣告之需要，於轄區內製有百餘處之公設廣告欄供使
    用，惟原告未能張貼廣告於指定處所，污染環境之行為洵堪認定。
３、原告張貼之廣告係以0000000000號行動電話做為招攬顧主工具，經被
    告函請電信公司查復為原告所持有，再經舉證人員於九十年十月九日上午九點五
    十分撥行動電話查詢，得知確有出租房屋情事，乃依法告發處分。
４、原告所述欠缺機關首長署名、原告出生年、月、日及舉證、指定清除地區、比例
    原則等語；依行政程序法規定，被告處分相對人已足資辨別，且自動機器作成之
    大量行政處分，得不經署名以蓋章為之（被告並已以北縣莊清字第○九一○○二
    六九八八號重新補正處分書乙份），而本件稽查員已撥電話查證，亦完成公告台
    北縣新莊市為指定清除地區，又未逾越法定之裁量範圍，且被告於違反地點附近
    設有數處廣告欄（中正路五○八巷口、五一八巷口、五三九巷口、六九四巷口及
    七○五號對面、台富餅乾旁）供民眾使用，原告未善加利用，僅圖自己方便，隨
    處張貼廣告造成環境污染行為屬實，凡此被告之行政處分裁量均未違誤。
５、綜上所述，原告違反張貼廣告行為屬實，僅於訴訟中指摘合法行政程序之不是，
    意圖規避處分顯明。為此，請判決如被告答辯之聲明。
    理  由
一、按「簡易訴訟程序之裁判得不經言詞辯論為之。」行政訴訟法第二百三十三條第
    一項定有明文，合先敘明。
二、按「在指定清除地區內嚴禁有其他經主管機關公告之污染環境行為。違者，處四
    百元以上一千五百元以下罰鍰。」為行為時（九十年十月二十四日增修公布前）
    廢棄物清理法第十二條第十款及第二十三條第三款所明定。又被告基於環境需要
    ，已於七十六年八月三十一日以七六北縣莊清字第四○一一一號公告台北縣新莊
    市全市為指定清除地區，並於九十一年九月二十三日補正蓋有首長印章之處分書
    予原告，以符行政程序法之規定。
三、本件台北縣新莊市公害防治執行小組處理人員於九十年八月十一日，在台北縣新
    莊市○○路六六七號邊牆，發現租屋廣告乙紙，乃當場拍照存證，此有該租屋廣
    告及照片附於訴願卷可證，被告依其上所載之聯絡電話號碼「00000000
    00」，循線查知為原告所承租使用中，而據以告發處罰。原告不服，循序提起
    訴願及本件行政訴訟。
四、原告於本件行政訴訟中雖自承有張貼廣告行為，惟訴稱，處分書違反行政程序法
    第九十六條第一項第四款之規定，依行政程序法第一百十一條第七款之規定，為
    無效之行政處分。又被告對原告之處罰有差別待遇，違反行政程序法第六條之平
    等原則云云。惟查：
１、政府自實施廢棄物清理法以來，經常於報章、雜誌、電視媒體宣導民眾勿任意張
    貼廣告，以免受罰，被告基於台北縣新莊市環境衛生需要，於七十六年八月三十
    一日以七六北縣莊清字第四○一一一號公告台北縣新莊市全市為指定清除地區，
    禁止污染及公害行為，此有該公告影本附於訴願卷可稽；又為疏解市民張貼廣告
    之需要，於轄區內製有百餘處之公設廣告欄供使用；惟原告未能張貼廣告於指定
    處所，污染環境之行為洵堪認定。
２、原告張貼之廣告上載0000000000號行動電話做為聯絡工具，經被告函
    請電信公司查復為原告所持有，再經稽查人員於九十年十月九日上午九點五十分
    撥行動電話查詢，得知確有出租房屋情事，乃依法告發處分。
３、按「行政處分以書面為之者，應記載下列事項︰一、處分相對人之姓名、出生年
    月日、性別、身分證統一號碼、住居所或其他足資辨別之特徵；．．．四、處分
    機關及其首長署名、蓋章，該機關有代理人或受任人者，須同時於其下簽名。但
    以自動機器作成之大量行政處分，得不經署名，以蓋章為之。」行政程序法第九
    十六條第一項第一、四款定有明文。本件被告所作成之處分書上載「違反人姓名
    甲○○，電話0000000000，性別男，住址臺北縣新莊市○○路八九九
    巷三四號七樓，身分證字號Ｚ000000000」，是被告處分相對人已足資
    辨別，而與行政程序法第九十六條第一項第一款之規定無違。又本件被告係以自
    動機器作成之大量行政處分，依上揭規定，得不經署名，以蓋章為之，而按司法
    院釋字第九七號解釋：「行政官署對於人民所為之行政處分製作以處分為內容之
    通知。此項通知原為公文程式條例所稱處理公務文書之一種。除法律別有規定者
    外，自應受同條例關於公文程式規定之適用及限制，必須其文書本身具備法定程
    式始得謂為合法之通知。」另按公文程式條例第三條第一項規定：「機關公文，
    視其性質，分別依照左列各款，蓋用印信或簽署：一、蓋用機關印信，並由機關
    首長署名、蓋職章或蓋簽字章。二、不蓋用機關印信，僅由機關首長署名，蓋職
    章或蓋簽字章。三、僅蓋用機關印信。」本件被告之行政處分依其性質尚非不得
    僅蓋用機關印信為之，是處分書上既印製蓋有被告之印信，雖未蓋有被告首長印
    章，惟已合於公文程式條例第三條第一項第三款之規定，自非原告所指之違反行
    政程序法第九十六條第一項第四款之規定，而依同法第一百十一條第七款「其他
    具有重大明顯之瑕疵」之規定，為無效之行政處分，縱被告嗣以九十一年五月二
    十三日北縣莊清字第○九一○○二六九八八號函檢送補正加蓋被告首長印章之處
    分書予原告，晚於處分書所載之繳納期限末日「九十一年四月十日」，亦不影響
    該處分書之效力。
４、本件被告已完成公告台北縣新莊市為指定清除地區，稽查人員發現系爭廣告，已
    撥電話查證，處分亦未逾越法定之裁量範圍，況且被告於違反地點附近設有數處
    廣告欄（中正路五○八巷口、五一八巷口、五三九巷口、六九四巷口及七○五號
    對面、台富餅乾旁）供民眾使用，原告未善加利用，僅圖自己方便，隨處張貼廣
    告，造成環境污染行為，其情節不可謂輕，何況個案之案情不同，原告尚難執他
    案處罰之情形即指被告就本件之處罰有差別待遇，違反行政程序法第六條之平等
    原則。
五、綜上所述，原告之陳詞均不可採，而被告科處原告罰鍰二千四百元之處分，揆諸
    首揭規定，並無違誤，訴願決定予以維持，亦無不合。原告徒執前詞，訴請撤銷
    訴願決定及原處分，並無理由，應予駁回。
六、本件事證已臻明確，兩造其餘攻擊防禦方法與本件判決結果不生影響，故不逐一
    論述，併此敘明。
據上論結，本件原告之訴為無理由，爰依行政訴訟法第二百三十三條第一項、第二百
三十六條、第一百九十五條第一項後段、第九十八條第三項前段判決如主文。
中    華    民    國      九十二      年      六      月        九      日
                              臺 北 高 等 行 政 法 院 第 二 庭
                                             法    官 吳慧娟
右為正本係照原本作成。
本件以訴訟事件所涉及之法律見解具有原則性者為限，始得於本判決送達後二十日內
向本院提出上訴狀並表明上訴理由，如已於本判決宣示後送達前提起上訴者，應於判
決送達後二十日內補具上訴理由（均按他造人數附繕本），且經最高行政法院許可後
方得上訴。
中    華    民    國      九十二      年      六      月        九      日
                                             書 記 官 劉道文


司法院資訊處製作；財團法人民間司法改革基金會備份。
